【裁判字號】    98,抗,140
【裁判日期】    980917
【裁判案由】    確認承租權存在（聲請發給起訴證明書）
【裁判全文】
臺灣高等法院臺南分院民事裁定  98年度抗字第140號
抗  告  人  甲  ○  ○
上列抗告人因與相對人臺南市政府間確認承租權存在事件，聲請
發給起訴證明書，對於民國98年3月27日臺灣臺南地方法院所為
97年度訴字第1563號裁定提起抗告，本院裁定如下：
    主    文
抗告駁回。
抗告訴訟費用新台幣一千元由抗告人負擔。
    理    由
一、聲請及抗告意旨略以：伊業已向原審法院起訴請求確認於35
    年至40年間對於在日據時期台南市新町一丁目98番地即台南
    市○○區○○段2544、2547地號土地租賃權存在，現訴訟尚
    繫屬中。依民事訴訟法第254條第5項之規定，聲請原審法院
    發給已起訴證明書，以便可向該管土地登記機關將承租權利
    涉訟繫屬法院事實予以登記。茍相對人確實合法，可待取得
    勝訴確定後再持確定判決及證明書，持向該管登記機關請求
    塗銷該項登記即可，原裁定駁回聲請，尚有未洽，為此提起
    抗告，求為廢棄原裁定云云。
二、按「訴訟繫屬中為訴訟標的之法律關係，雖移轉於第三人，
    於訴訟無影響。但第三人如經兩造同意，得聲請代當事人承
    當訴訟。」、「第一項為訴訟標的之權利，其取得、設定、
    喪失或變更，依法應登記者，於起訴後，受訴法院得依當事
    人之聲請發給已起訴之證明，由當事人持向該管登記機關請
    求將訴訟繫屬之事實予以登記。訴訟終結後，當事人或利害
    關係人得聲請法院發給證明，持向該管登記機關請求塗銷該
    項登記。」民事訴訟法第254條第1項及第5項定有明文。依
    同條第5項之修正理由：「第一項為訴訟標的之權利，其取
    得、設定、喪失或變更，依法應登記者，如能於起訴後將訴
    訟繫屬之事實登記於登記簿冊上，使欲受讓該權利之第三人
    有知悉該訴訟繫屬之機會，將可避免其遭受不利益。又受讓
    人於知有訴訟繫屬之情形，而仍受讓該權利者，可減少因其
    主張善意取得而生之紛爭；如其未承當訴訟或參加訴訟者，
    亦可推定其有委由移轉人續行本訴訟之意思，而應受本訴訟
    確定判決既判力之拘束。故為保障他造當事人及受讓人之權
    益，防止紛爭擴大，並期能避免採取當事人恆定主義所生之
    弊，爰參美國加州民事訴訟法第409條之規定，增訂本條第5
    項前段。」其立法目的在為保障他造當事人及受讓人之權益
    ，防止紛爭擴大，並期能避免採取當事人恆定主義所生之弊
    ，乃就「訴訟繫屬中為訴訟標的法律關係之權利，其取得、
    設定、喪失或變更，依法應登記者」規定，如能於起訴後將
    訴訟繫屬之事實登記於登記簿冊上，使欲受讓該權利之第三
    人有知悉該訴訟繫屬之機會，將可避免其遭受不利益，並強
    化既判力擴張於受讓該權利之第三人之正當基礎。至於訴訟
    終結後，雖得持法院發給之證明，向該管登記機關請求塗銷
    該項登記，係為免該登記久懸而未能處理，致影響權益，不
    得以有同項後段之規定，即認本條項之請求發給起訴證明，
    無庸考慮「為訴訟標的法律關係之權利，其取得、設定、喪
    失或變更，依法應登記者」之要件。
三、經查本件抗告人於原審起訴請求確認其先父於民國35年至40
    年間，對於在日據時代地號臺南市新町一丁目98番地（重劃
    後地號為：臺南市○○區○○段2544、2547號，下稱系爭土
    地）有合法承租權。惟由土地登記簿謄本記載：臺南市新町
    一丁目98地號、地類建築用地、地目建、面積0.3917公頃；
    於民國45年4月14日以南市地字第1173-1號收件同月17日登
    記為台南市○段○○段98地號、地類建築用地、地目建，有
    土地登記簿謄本在卷可按（見原審卷第72頁），是其所主張
    承租系爭土地期間，系爭土地地類為建築用地、地目為建。
    於民國35年至40年間地類建築用地、地目建之土地租賃權之
    取得、設定、喪失或變更，並無應經登記之法律規定。抗告
    人亦未提出上開確認租賃權存在之事件，須經登記之證據資
    料，復不能以民事訴訟法第254條第5項後段規定，得於訴訟
    終結後持法院證明請求該管登記機關塗銷登記，即認請求發
    給起訴證明，無庸考慮「為訴訟標的法律關係之權利，其取
    得、設定、喪失或變更，依法應登記者」之要件。是其聲請
    核發起訴證明書，不符民事訴訟法第254條第5項之規定。是
    以原裁定駁回抗告人之聲請，核其認事用法，並無違誤。抗
    告意旨求予廢棄改判，為無理由，應予駁回。
四、據上論結，本件抗告為無理由，依民事訴訟法第495條之1第
    1項，第449條第1項、第95條、第78條，裁定如主文。
中    華    民    國    98    年    9    月    17     日
                  民事第一庭    審判長法  官  丁振昌
                                      法  官  林永茂
                                      法  官  李素靖
上為正本係照原本作成。
本裁定除以適用法規顯有錯誤為理由外，不得再抗告。如提再抗
告（須附繕本），應於收受送達後10日內委任律師為代理人向本
院提出再抗告狀，並繳納再抗告費新台幣1千元。
中    華    民    國    98    年    9     月    17    日
                                      書記官  陳昆陽
【附記】
民事訴訟法第495條之1第2項準用同法第466條之1第1、2項規定
：
(1)對於第二審判決上訴，上訴人應委任律師為訴訟代理人。但上
  訴人或其法定代理人具有律師資格者，不在此限。
(2)上訴人之配偶、三親等內之血親、二親等內之姻親，或上訴人
  為法人、中央或地方機關時，其所屬專任人員具有律師資格並
  經法院認為適當者，亦得為第三審訴訟代理人。
民事訴訟法第466條之2第1項：
  上訴人無資力委任訴訟代理人者，得依訴訟救助之規定，聲請
  第三審法院為之選任律師為其訴訟代理人。


司法院資訊處製作；財團法人民間司法改革基金會備份。
